【裁判字號】    90,上,177
【裁判日期】    901127
【裁判案由】    塗銷所有權移轉登記
【裁判全文】
臺灣高等法院臺中分院民事判決       九十年度上字第一七七號
      上  訴  人  乙○○
      被上訴人    甲○○
右當事人間請求塗銷所有權移轉登記事件，上訴人對於中華民國九十年一月十九日臺
灣臺中地方法院八十九年度訴字第三五九六號第一審判決提起上訴，本院判決如左：
    主    文
上訴駁回。
第二審訴訟費用由上訴人負擔。
    事    實
甲、上訴人方面：
一、聲明：求為判決：
    先位聲明：
（一）原判決廢棄。
（二）被上訴人應將坐落台中市○○區○○段四０四—一二地號、仁美段三００、三
      ０三建號即門牌號碼台中市○○區○○里○○路二六之三七號、二六之三三號
      之樓房連同基地（以下稱系爭房地）所有權登記，予以塗銷；其中應有部分三
      分之一移轉登記予上訴人。
（三）上訴人願供擔保，請准予宣告假執行。
    備位聲明：
（一）被上訴人應給付上訴人新台幣（下同）一百萬元及自訴狀繕本送達之翌日起至
      清償日止，按週年利率百分之五計算之利息。
（二）上訴人願供擔保請准宣告假執行。
二、陳述：除與原判決記載相同，茲予引用外，補陳：
（一）被上訴人於七十九年十二月二十四日將系爭房屋以買賣為原因，移轉登記與被
      上訴人所有，登記原因發生日期為七十九年十月三十日，惟被上訴人並未交付
      上開價金三百萬元，旋即於八十年一月十九日向台中市第六信用合作社設定抵
      押貸得柒拾貳萬元，斯時陳福來尚健在未中風生病，至始與家母陳趙草綢、家
      妹陳素英共同住在其舊厝，即門牌號碼台中市○區○○○街三十二號，互相照
      顧，並非由被上訴人照顧，陳福來於八十年一月五日始遷入被上訴人住處，陳
      福來中風期間被上訴人均未送醫復健照顧，旋即於八十一年六月二十日死亡；
      按民法第四百零六條明文規定：「贈與，因當事人一方以自己之財產，為無償
      給與他方之意思表示，經他方允受而生效力。」按贈與是一種契約，仍須有栠
      方一致的意思表示，才能成立，被上訴人至始未能提出贈與契約，以資證明。
      另查家妹陳素英於八十八年十一月二十日聲明書載明：「查座落台中市○○區
      ○○里○○鄰○○路廿六之廿七號之樓房乙棟連同基地先前為陳福來所有。經
      查：並未聽聞陳福來欲贈與甲○○、陳王圓等，池等買賣系爭房地並未支付價
      金予陳福來，特此聲明。上開價金為新台幣三百萬元。」等語，足見本件系爭
      房屋係買賣而非贈與被上訴人，被上訴人亦未交付上開買賣價金，準此，證人
      陳富子、林陳秀金、陳美櫻而非贈與被上訴人，被上訴人亦未交付上開買賣價
      金，準此，證人陳富子、林陳秀金、陳美櫻等以代其因未支付系爭買賣價金經
      上訴人提出詐欺告訴案件（即台中地方法院檢察署八十七年度偵字第二四五○
      ○號、台灣高等法院台中分院檢察署八十八年議實字第六九九號處分書）附合
      其說，以代其卸責，足見渠等證述不實。疏而不查，為此，謹請  鈞院依法傳
      喚證人陳富子、林陳秀金、陳美櫻到庭，並謹請  鈞院向台中市中正地政事務
      所調閱本件系爭房屋買賣移轉登記資料，俾查明事實真。
（二）民法第一千一百九十五條規定：「遺囑人因生命危急或其他特殊情形，不能依
      其他方式為遺囑者，得依左列方式之一為口授遺囑：一由遺囑人指定二人以上
      之見證人，並口授遺囑意旨，由見證人中之一人，將該遺囑意旨，據實作成筆
      記，並記明年、月、日，與其他見證人同行簽名。二由遺囑人指定二人以上之
      見證，並口述遺囑意旨，遺囑人姓名及年、月、日，由見證人全體口述遺囑之
      為真正及見證人姓名，全部予以錄音，將錄音帶當場密封，並記明年、月、日
      ，由見證人全體在封縫處同行簽名」。民法第一千一百九十七條規定：「口授
      遺囑，應由見證人中之一人或利害關係人，於為遺囑人死亡後三箇月內，提經
      親屬會議，得聲請法院判定之」。揆諸上揭民法規定，被上訴人至始均提不出
      陳福來之任何合法及有效之書面或口授遺囑，亦未提經親屬會議，縱有被上訴
      人及證人陳林秀金、陳富子、陳美櫻等之證述，惟均係渠等嗣後片面之言，與
      事實不符，均無法證明係陳福來之遺囑，顯非真正，與上開規定亦有未合，自
      不足採信。
（三）「因故意或過失不法侵害他人權利者，負擔損害賠償責任，此在民法第一百八
      十四條第一項規定甚明。所謂權利，應指一切私權而言。」最高法院三十九年
      台上字第九七八號著有判例。民法第一千一百四十六條規定：「繼承權被侵害
      者，被害人得請求回復之。」民法第三百六十七條規定：「買受人對於出賣人
      有交付約定價金及受領標的物之義務。」民法第七十五條規定：「無行為能力
      人之意思表示，無效。雖非無行為能力人，而其意思表示，係在無意識或精神
      錯亂中所為者，亦同。」民法第一千一百八十六條規定：「無行為能力人，不
      得為遺囑。」而此三百萬元即屬陳福來之遺產。以上部分在上揭詐欺告訴案件
      均未究明或提出論斷。退萬步言，如被上訴人等上揭諉稱，惟陳福來斯時重度
      中風。為無行為能力人，無意識或精神不清，亦未立下贈予被上訴人系爭房屋
      之遺囑，縱令如被上訴人所言，撥諸上揭條例意旨，本件系爭房屋移鏈登記，
      依法自有未合，被上訴人侵害上訴人之遺產（即系爭房屋，三百萬元買賣價金
      ）繼承權，並損害上訴人之債權，爰依民法第七十五條、第一百八十四條、第
      二百十三條、三百六十七條、一千一百四十六條、一千一百八十六條。一百九
      十七條第二項等規定，請求為訴之聲明判決。
三、證據：除引用原審立證方法外，提出存證信函及回執影本各三份為證，另聲請傳
    訊證人陳富子、林陳秀金、陳美櫻，並聲請調閱系爭房屋買移轉登記資料，又聲
    請對證人陳聰賢、陳秀英測謊。
乙、被上訴人方面：
一、聲明：求為判決：駁回上訴。
二、陳述：除與原判決記載相同，茲予引用外，補陳：
（一）被上訴人之弟林聰賢亦同意父親贈與系爭不動產給伊。
（二）上訴人所提出之存證信函係本件訴訟後，上訴人才寄的，上訴人亂寫的。
三、證據：除引用原審立證方法外，另提出同意書一份、信函一件（以上均為影本）
    為證。
丙、本院依職權傳訊證人陳聰賢、陳秀英，並調閱台灣台中地方法院檢察署八十七年
    度偵字第二四五００號偵查卷（以下稱偵查卷）。
    理    由
一、本件上訴人起訴主張：系爭房地係兩造之父陳福來所有，被上訴人係上訴人之兄
    ，先父因中風於八十一年六月二十日去世，被上訴人藉先父生前之無知或中風意
    識不清，於七十九年十二月二十四日將系爭房地移轉登記為其所有，登記原因為
    買賣，被上訴人曾與先父商議欲以三百萬元向其價購，惟嗣後並無支付價金之事
    ，且陳福來斯時已重度中風，為無行為能力人，無意識或精神不清，未亦立下贈
    予被上訴人系爭房屋遺囑，被上訴人顯已侵害上訴人對於系爭房地之合法繼承權
    益，上訴人為陳福來之繼承人，屬法律上應保護之權利，不容他人侵害，被上訴
    人故意以違背善良風俗之方法侵害上訴人之權利，從而上訴人依民法第七十五條
    、第一百八十四條、第二百十三條、第三百六十七條、第一千一百四十六條、第
    一千一百八十六條、第一百九十七條第二項規定，請求被上訴人塗銷系爭房屋所
    有權登記並應將系爭土地所有權應有部分三分之一移轉登記予上訴人，備位請求
    被上訴人應依照當時欲買賣系爭房屋之價金三百萬元之三分之一即一百萬元賠償
    上訴人等情（上訴人於原審另請求系爭房屋所有權登記塗銷費用及其中應有部分
    三分之一移轉登記予上訴人之費用，由被上訴人負擔，此部分經原審判決駁回後
    ，上訴人並未上訴，該部分業已確定）。被上訴人則以系爭房地係父親陳福來生
    前贈與予被上訴人，為節省贈與稅，乃以買賣之名義辦理移轉登記，此事其他兄
    弟姐妹均知情且同意等語，資為抗辯。
二、上訴人主張被上訴人於七十九年十二月二十四日，以買賣為由，將原屬其父陳福
    來名下之系爭房地所有權移轉登記於被上訴人名下等情，業據其提出戶籍謄本影
    本一份、土地登記謄本影本一份、建物登記謄本影本一份（原審卷第八至十四頁
    ），且為被上訴人所不爭執，堪信此部分主張為真實，然被上訴人否認係利用陳
    福來無知或意識不清之際而移轉，辯稱：系爭房地係陳福來生前贈與予被上訴人
    ，並非買賣，為節省稅捐，才以買賣之名義辦理移轉登記等語，並提出臺灣臺中
    地方法院檢察署八十七年度偵字第二四五００號不起訴處分書影本一份、臺灣高
    等法院臺中分院檢察署八十八年議實字第六九九號處分書影本一份、建築改良物
    登記簿影本一份、契稅繳款書影本二份、建築改良物買賣所有權移轉契約書影本
    三份、贈與稅免稅額證明書影本一份等物（原審卷第三十九至五十一頁）為證。
    經查：
（一）系爭房地原係屬陳福來所有，於七十九年十二月二十四日移轉登記予被上訴人
      ，而陳福來則於八十一年六月二十日去世，此為兩造所不爭執。則系爭房地於
      陳福來生前業經辦理移轉登記，在辦理移轉登記之原因關係，未經撤銷或確認
      為無效之前，系爭房地之處分行為，均屬有效，系爭房地即非屬陳福來之遺產
      範圍，則上訴人自不得對於系爭房地主張有何繼承之權利抑或繼承之期待權可
      言，是以，本件首應論究者，係被上訴人與陳福來間就系爭房地之移轉登記行
      為，有無無效或得撤銷之情形。
（二）上訴人主張被上訴人為移轉登記行為時（即七十九年十二月二十四日），陳福
      來於斯時重度中風，為無行為能力人，無意識或精神不清，故其所為之意思表
      示無效（本院卷第十九、二十頁），未能為有效之遺囑云云，然查上訴人於同
      一張上訴理由狀內亦陳明陳福來於八十年一月十九日尚健在，未中風生病等語
      （本院卷第十七頁），則上訴人對於系爭房地移轉為被上訴人所有時，其父意
      識是否清楚，是否已中風，上訴人前後所述已有未合，且與兩造為親兄妹之證
      人及大姑媽至本院或在台灣台中地方法院檢察署作證時，亦均未言及陳福來有
      意識不清之情形，是以上訴人主張陳福來於移轉行為時係無行為能力人，致其
      意思表示無效，或無行為能力人不得為遺囑云云，尚屬無據，況本件兩造之父
      陳福來並無書立遺囑之行為，是上訴人爭執遺囑之有效與否，與本件爭點尚屬
      無關。
（三）上訴人主張被上訴人與陳福來間之買賣關係，尚未給付價金，不得辦理移轉登
      記，並否認被上訴人與陳福來間之贈與關係等情；被上訴人則否認上情，辯稱
      ：系爭房地並非買賣關係，實係贈與關係，為節省稅捐，始以買賣之關係辦理
      移轉登記等語，證人陳富子於偵查中證稱：「伊是被上訴人甲○○之大姊，自
      從伊母親過世，伊父親就與被上訴人甲○○同住，由其照顧起居，伊妹妹陳素
      英曾說父親願將本件房地送給甲○○」等語（偵查卷第三十五頁），證人林陳
      秀金亦證稱：「伊是甲○○的大姑媽，陳福來與甲○○同住時，一切起居、醫
      療都是甲○○負責，本件房子雖是陳福來買的，但所有裝修費用都是被上訴人
      甲○○付的，陳福來曾說過因他的一切都是甲○○在照顧，所以該房子他要送
      給甲○○」等語（偵查卷第八十八頁背面），又證人即兩造之弟陳聰賢到庭證
      稱：「我和我二哥（指上訴人）都在高雄做事，我自己只是偶而寄錢回家，我
      回家時媽媽曾經表示被上訴人比較孝順，所以媽媽過世後，爸爸曾經提起說要
      將不動產過戶給大哥（即被上訴人），因為我想到媽媽曾經說過的話，還有父
      母確實是由大哥在照顧，所以我就沒有意見，在媽媽過世之前父母是和妹妹他
      住在台中市○區○○○街三十二號，但是平常大哥他們也都會過去照顧父母，
      有時父母親生病也都是由大哥他們幫忙送醫院，後來媽媽過世之後，爸爸他才
      搬去和大哥他們同住，爸爸說要過戶給大哥，其實爸爸他的意思就是要送給大
      哥的，我從來不知道我父親要用三百萬元價錢賣給大哥。」（本院卷第三十九
      頁），另證人即兩造之妹陳素英亦到庭證稱：「父母親生病時都是由我和大哥
      在照顧，我照顧白天，大哥照顧晚上，後來我母親過世後，我爸爸就搬回去和
      我大哥同住，系爭房屋本來是父親所有，因為乙○○、陳聰賢兩位哥哥都在高
      雄工作，所以爸爸他就將房子過戶給大哥，並沒有說要賣給大哥。」等語（本
      院卷第四十、四十一頁），又證人即為本件系爭房地辦理移轉登記之代書陳美
      櫻復於偵查中證稱：「甲○○至我代書事務所說，他爸爸要將房地贈送給他，
      他還問我過戶以買賣或贈與那種比較有利，我說買賣可以用自用住宅利率（增
      值稅），後來因係三親等血親且無法提出支付價款證明，所以後來才改補申報
      贈與稅，又因未達贈與稅起徵總額，故仍無庸繳贈與稅，因當時房地公告現值
      只有四十餘萬元，與前次移轉共增值十一萬餘元，故甲○○共繳了一萬餘元稅
      金，省了六萬餘元稅金」等語（偵查卷第七十八頁背面及第七十九頁），均核
      與被上訴人所述情節相符，並有建築改良物登記簿影本一份、契稅繳款書影本
      二份、土地建築改良物買賣所有權移轉契約書影本三份、贈與稅免稅額證明書
      影本一份等物為證（原審卷第四十三至五十頁），則系爭房地係陳福來贈與予
      被上訴人之事實，自堪信為真實。至於上訴人主張系爭房地係屬買賣關係者，
      無非以其所提出陳素英所出具之聲明書影本一份為證（本院卷第二十二頁），
      然上訴人於本件訴訟原審所提出（原審卷十七頁）及上訴人於另案訴請被上訴
      人之妻陳王圓損害賠償案件中（本院九十年度上第八十二號卷第二十六頁）所
      提出之聲明書內，並未具體說明被上訴人與陳福來間買賣關係之成立時間、約
      定內容、約定價金等細節，經原審於判決理由中述明此點後，上訴人於本院所
      提出之同一份陳素英出具之聲明書竟於末端加上「上開價金為新台幣三百萬元
      。」一詞（本院卷第二十二頁），經本院質諸上訴人，亦自承上開聲明書均為
      其所呈，先前係附錯件了，又謂忘了陳素英之聲明書有幾份等語（本院卷第五
      十四、五十五頁），顯不合情理，經本院當庭勘驗上訴人所提出之聲明書原本
      結果，「上開價金為新台幣三百萬元。」係後來才寫上去的，其他部分則為影
      印的（本院卷第四十一頁），是以上訴人於本院所提出之聲明書上關於「上開
      價金為新台幣三百萬元。」記載之真實性已有可疑，又依民事訴訟法第三百五
      十八條第一項所定，私文書經本人簽名者，雖推定為真正，然出具聲明書之陳
      素英既已在庭證稱其簽聲明書係要證明房子是贈與，並非買賣，當時未看清內
      容等語（本院卷第四十一頁）明確在卷，參以前開各證人之證言，應認以證人
      陳素英當庭所陳述為可採，又上訴人對其主張係買賣一節並未能另行舉證以實
      其說，故其主張買賣一節，要難信為真實；而上訴人所提告訴被上訴人詐欺等
      案件，承辦檢察官亦認陳來係將系爭房地贈與被上訴人，此有臺灣臺中地方法
      院檢察署八十七年度偵字第二四五００號不起訴處分書、臺灣高等法院臺中分
      院檢察署八十八年議實字第六九九號處分書在卷為憑（原審卷第三十九至四十
      二頁）。
（四）綜上，系爭房地之移轉登記，既無無效或得撤銷之情事，則陳福來於生前所為
      之處分行為，自屬有效存在，系爭房地之登記所有權人應係被上訴人，已非屬
      陳福來之遺產範圍，上訴人自不得對之主張繼承權之受侵害，且本件既係陳福
      來之生前贈與行為，即與民法第一千一百八十七條所稱之遺囑處分財產行為有
      別，顯可不受關於特留分規定之限制（參最高法院四十八年度台上字第三七一
      號判例）。
（五）按因故意或過失，不法侵害他人之權利者，負損害賠償責任；故意以背於善良
      風俗之方法，加損害於他人者亦同，民法第一百八十四條第一項定有明文。上
      訴人主張依據侵權行為之規定，請求被上訴人塗銷系爭土地之所有權登記，惟
      被上訴人既屬系爭土地合法有效之所有權人，系爭土地又非屬陳福來遺產之範
      圍已如上述，上訴人對於系爭土地既無所有權，亦無由主張繼承之權利，則上
      訴人依據侵權行為，請求被上訴人塗銷系爭土地之所有權登記後，並移轉應有
      部分三分之一予上訴人，洵屬無據。
（六）上訴人之先位聲明既無理由，即應審酌其備位聲明。按無法律上之原因而受利
      益，致他人受損害者，應返還其利益，民法第一百七十九條前段定有明文。又
      損害賠償之義務人，因侵權行為受利益，致被害人受損害者，於侵權行為時效
      完成後，仍應依關於不當得利之規定，返還其所受之利益於被害人，民法第一
      百九十七條第二項亦有明文。系爭房地，被上訴人係經由陳福來贈與而取得，
      自屬有法律上之原因，而被上訴人復無侵害上訴人繼承權之事，業如前述，核
      與不當得利之法律構成要件不相符合，是以，上訴人主張依據不當得利之規定
      ，請求被上訴人給付一百萬元之賠償金及利息，亦屬無據。
（七）再者，民法第二百十三條係屬損害賠償之方法，並非請求權基礎，上訴人主張
      依據民法第二百十三條之規定，請求被告負回復原狀之責，顯有誤會。
三、綜上所述，本件上訴人主張被上訴人有侵權行為或不當得利，為不足採，被上訴
    人抗辯尚屬可信。是則上訴人執此主張依侵權行為或不當得利之法律關係，被上
    訴人應塗銷所有權移轉登記，並移轉應有部分三分之一予上訴人，或賠償一百萬
    元及利息云云，自屬無據，不應准許。其假執行之聲請亦失所附麗，應併予駁回
    。原審為上訴人敗訴之判決，及駁回其假執行之聲請，並無不合。上訴意旨指摘
    原判決不當，求予廢棄改判，為無理由，應予駁回。
四、上訴人另聲請向調閱系爭房屋買賣移轉登記資料，然因本院所調得之偵查卷中業
    已向台中市中正地政事務所調得相關資料足供本院參酌，故核無另行調閱之必要
    ；另上訴人聲請傳訊證人陳富子、林陳秀金及陳美櫻，因該等三人於偵查中已證
    述明確，並經本院調得相關卷宗並予提出兩造，故核無再行傳訊之必要；又上訴
    人聲請對證人陳聰賢、陳秀英測謊部分，因本院依相關卷證已足認定證人證言之
    真偽，故亦核與無測謊之必要。
據上論結，本件上訴為無理由，依民事訴訟法第四百四十九條第一項、第七十八條，
判決如主文。
中      華      民      國    九十      年     十一     月    二十七    日
~B1民事第二庭審判長法  官  童有德
~B2                法  官  黃永泉
~B3                法  官  蔡秉宸
右為正本係照原本作成。
不得上訴。
~B                書記官  蕭玉真
中      華      民      國    九十      年     十一     月    二十八    日
                                                                        Ｂ


司法院資訊處製作；財團法人民間司法改革基金會備份。
